臺灣高等法院高雄分院刑事判決　　　　100年度上易字第990號
上　訴　人　臺灣高雄地方法院檢察署檢察官
上　訴　人
即　被　告　楊雲
上列上訴人等因被告傷害案件，不服臺灣高雄地方法院100 年度
易字第270 號中華民國100 年8 月18日第一審判決（起訴案號：
臺灣高雄地方法院檢察署99年度偵字第28091 號、第30598 號）
，提起上訴，本院判決如下：
     主  文
上訴駁回。
     事  實
一、楊雲任職之21世紀不動產七賢福華店，於98年11月13日，受
    陳明燦、邱賴真珠委託，代為銷售位於高雄市○○區○○路
    191 號總贏大樓3 、4 樓房屋（下稱系爭房屋），委託銷售
    期間至99年9 月30日止。楊雲因係該案之承辦人，適逢颱風
    即將侵襲，乃於99年8 月11日17時40分許，前往總贏大樓，
    欲進入系爭房屋整理懸掛在外牆之售屋帆布廣告。惟擔任總
    贏大樓管理員之余隆池以楊雲非該棟大樓住戶，且未接獲屋
    主通知為由，拒絕楊雲進入，楊雲卻仍執意進入，並搭乘電
    梯登上3 樓、4 樓。余隆池見狀後即刻報警，復將1 樓大門
    關閉。嗣於同日17時44分、45分許，楊雲搭乘電梯下至1 樓
    時，余隆池遂向楊雲表示其已報警，須待警方到達，並站立
    在大門前阻止楊雲離去。詎楊雲要求余隆池讓開未果後，竟
    基於傷害人之身體之犯意，出手拉扯余隆池，並以手臂扣住
    余隆池之頸部拉扯，欲將余隆池拉離大門處，致余隆池受有
    頸部挫傷、左手肘挫傷等傷害。
二、案經余隆池訴由高雄市政府警察局三民第二分局報告臺灣高
    雄地方法院檢察署檢察官偵查起訴。
    理  由
壹、程序方面
    按被告以外之人於審判外之言詞或書面陳述，除法律有規定
    者外，不得作為證據；被告以外之人於審判外之陳述，雖不
    符刑事訴訟法第159 條之1 至同條之4 之規定，而經當事人
    於審判程序同意作為證據，法院審酌該言詞陳述或書面陳述
    作成時之情況，認為適當者，亦得為證據。當事人、代理人
    或辯護人於法院調查證據時，知有刑事訴訟法第159 條第1
    項不得為證據之情形，而未於言詞辯論終結前聲明異議者，
    視為有前項之同意，刑事訴訟法第159 條第1 項、第159 條
    之5 分別定有明文。查本判決所引用之各項據以認定事實之
    傳聞證據，檢察官、被告於本院準備程序時，均明示同意有
    證據能力（見本院卷第25頁），且於言辯論終結前，均不爭
    執而未曾聲明異議，本院審酌該等言詞及書面陳述作成時之
    情況，並無出於非任意性或不正取供，或違法或不當情事，
    且客觀上亦無不可信之情況，堪認為適當，依法均有證據能
    力，合先敘明。
貳、實體方面
一、訊據被告楊雲矢口否認有何傷害犯行，辯稱：伊有於上揭時
    、地與告訴人余隆池發生爭執拉扯，惟伊係正當防衛，無傷
    害犯行云云。
二、經查：
  (一)被告以房屋仲介買賣為業，為系爭房屋委託銷售案之承辦人
    ，於99年8 月11日17時40分許，欲進入系爭房屋整理懸掛在
    外牆之售屋帆布廣告時，告訴人拒絕被告進入，惟被告仍執
    意進入，並搭乘電梯登上3 、4 樓；嗣於同日17時44分、45
    分許，被告搭乘電梯下至1 樓時，告訴人向被告表示業已報
    警，須待警方到達，並站立在大門前阻止被告離去，被告遂
    出手拉扯告訴人，復以手臂扣住告訴人之頸部，致告訴人受
    有頸部挫傷、左手肘挫傷等情，為被告所不否認，復經證人
    即告訴人於警詢、偵查及原審審理時證述明確（見高雄市政
    府警察局三民第二分局警卷第5 頁、99年度偵字第28091 號
    偵卷一第3 頁、原審卷一第111 頁反面至第112 頁反面）；
    亦經原審當庭勘驗監視錄影光碟屬實，有原審100 年6 月20
    日勘驗筆錄及監視器翻拍照片9 張附卷可憑（見原審卷一第
    89頁、第91頁至第95頁），並有高雄市立大同醫院99年8 月
    11日、同年月13日、100 年1 月21日、100 年5 月6 日診斷
    證明書、21世紀不動產委託銷售契約內容變更合意書、不動
    產專任委託銷售契約書、告訴人之高雄市立大同醫院病歷各
    1 份附卷足憑（見高雄市政府警察局三民第二分局警卷第7
    頁至第8 頁、99年度偵字第28091 號偵卷一第41 頁 至第43
    頁、原審卷二第19頁、卷一第29頁至第31頁、第56頁至第61
    頁反面、第77頁）。足見，告訴人於上揭時、地，遭被告拉
    扯因而受傷乙節，已堪採信。另觀之上開診斷證明書為案發
    當日及日後所製作，且所載傷勢復與告訴人上開證述相符，
    足認告訴人上開所證，尚非虛妄，且與客觀事實相符。從而
    ，被告於上開時、地，徒手拉扯告訴人，並以手臂扣住告訴
    人頸部拉扯，致告訴人受有上揭傷勢等情，應堪認定。
  (二)被告固以被告上開行為符合正當防衛之要件置辯。惟刑法上
    之正當防衛以遇有現在不法之侵害為前提，如侵害業已過去
    或不法侵害尚未發生，即無防衛之可言（最高法院30年度上
    字第1040號、27年度上字第2879號判例可資參照）。又按刑
    法第23條所定基於「正當防衛」不罰之違法阻卻事由，係以
    行為人對於現在不法之侵害，本乎防衛自己或他人權利之意
    思，在客觀上有時間之急迫性，並實施反擊予以排除侵害之
    必要性，且其因而所受法益之被害，亦符合相當性之情形，
    予以實施防衛行為者，始稱相當（最高法院79年度台上字第
    38號、84年度台上字第3449號判決參照）。且侵害之一方之
    行為並非不法行為，則行為之一方即有容忍之義務，自不得
    主張正當防衛解免違法責任。查告訴人於99年8 月11日案發
    當時係在總贏大樓1 樓入口處擔任管理員之事實，有總贏大
    樓管理委員會出具之就職證明書、總贏大樓之公寓大廈管理
    組織報備證明各1 紙附卷可稽（見原審卷二第33、34頁），
    則告訴人既受聘為該大樓管理員，自有維護該大樓出入安全
    之職權。被告固辯稱：總贏大樓管理委員會係一不合法之組
    織，且告訴人僅受僱於該大樓5 至8 樓住戶，非總贏大樓3
    、4 樓之住戶所聘任云云，並提出建德大廈區分所有權人聲
    明書1 紙為憑（見原審卷二第35頁）。然總贏大樓管理委員
    會是否合法，告訴人究係受僱於何人，僅係該大樓住戶間公
    共事務而生之民事糾紛而已，被告既非該棟大樓之住戶或受
    該大樓住戶委託處理告訴人是否具備管理員身分之人，自無
    權逕認告訴人並非該大樓之合法管理員身分甚明。告訴人既
    受總贏大樓管理委員會之聘僱委託，實際在該大樓執行管理
    員職務，則在未經法院或其他有權機關認定告訴人無權執行
    該大樓管理員職務前，其有權執行該大樓之門禁等維護大樓
    安全業務，應堪認定。準此，告訴人以被告並非該大樓住戶
    而阻止被告進入該大樓，已難謂屬違法行為；其於被告執意
    進入總贏大樓3 、4 樓後報警處理，並關閉該大樓鐵門，亦
    難謂有何不法。從而，告訴人拒絕被告進入該棟大樓，並於
    被告執意進入後，報警後關上鐵門待員警到場處理，無非係
    本於大樓管理員之身分，管理過濾進出大樓人員，以維護大
    樓之安全，實無何違法可言。又告訴人於被告下樓後，已將
    報警一事告知被告之情，業據告訴人於警詢、偵查及原審審
    理時證述在卷（見高雄市政府警察局三民第二分局警卷第5
    頁、99年度偵字第28091 號偵卷一第3 頁、原審卷一第111
    頁反面），且為被告所不否認，而員警確於不久即到場處理
    ，亦有原審100 年6 月20日勘驗筆錄可憑（見原審卷一第89
    頁），足見告訴人認被告未經其允許而進入該大樓後，其報
    警、關鐵門等行為，均屬請求警方依法處理之舉措，並非旨
    在侵害被告之行動自由甚明。參以該大樓大門係鐵柵欄式鐵
    門，入內即為管理室，並直通大樓電梯，其間距離甚短，此
    有該大樓大門照片1 紙附卷可按（見偵一卷第40頁），且該
    大樓僅1 棟，1 至10樓樓層之樓梯、電梯均無隔離及管制設
    施等情，業據被告供明在卷（見本院卷第40頁反面、第41頁
    ），若告訴人輕易任外人進入該大樓，則該大樓安全確會面
    臨相當大之威脅無疑。是縱告訴人僅係該大樓5 至8 樓住戶
    所聘僱之管理員，惟該大樓既僅有告訴人1 人擔任管理員（
    見本院卷第40頁反面），則其若不對進出該大樓之人員進行
    管制，則其如何執行該大樓5 至8 樓之安全維護工作？是告
    訴人管制該大樓之門禁，仍難認屬違法行為亦明。再被告並
    非該大樓住戶，其雖受該大樓部分住戶委託出售房屋，惟其
    僅於該等住戶授權範圍內得以進出該住戶房屋而已，並非可
    當然不受該大樓門禁管制而得自由進出該大樓，否則，該大
    樓其他住戶之安全如何有效保障？被告縱對告訴人之管理員
    身分有所質疑，惟其既已獲知告訴人報警後，正可於員警到
    場後有所主張、解決，甚或循求其他法律途徑謀求妥適之處
    理，焉得自行認定告訴人僅得管理過濾該大樓5 至8 樓之訪
    客而認定其為非法侵害後，予以反擊致告訴人受有上開傷害
    ？告訴人上開作為既有正當性而為合法之行為，即非屬對於
    被告之不法侵害，被告已不得主張正當防衛；且本件亦無何
    客觀上時間之急迫性，甚或由被告以傷害告訴人而排除侵害
    之必要性，被告所為，難認符合刑法第23條所稱之正當防衛
    行為。是被告辯稱其所為係正當防衛云云，顯係事後卸責之
    詞，殊非可採。
  (三)至公訴意旨雖認被告上開犯行造成告訴人受有第6 、7 頸椎
    椎間盤膨出之傷害。惟告訴人所受之頸椎椎間盤膨出，其形
    成原因是因長期姿勢不良或外傷導致，並無法完全排除，推
    測原因應為以往的姿勢、撞擊或先天性原因致頸椎病變，外
    力僅為誘發症狀產生或加重等情，有高雄市立大同醫院100
    年4 月6日 高醫同管字第1000000229號函暨所附案件回覆表
    各1 紙可憑（見原審卷一第54頁至第55頁）。是告訴人上開
    「頸椎椎間盤膨出」之傷害，應係長期姿勢不良、撞擊或先
    天性原因所致，與被告上開傷害犯行間，尚難認有其因果關
    係。又原審於100 年6 月20日勘驗監視錄影光碟結果：1.影
    片時間：影片開始至17時44分18秒，一名身著格子襯衫男子
    （即被告）與畫面外之人講話，畫面外之人手指公佈欄及被
    告。2.影片時間：17時44分18秒至22秒，被告以右手推一名
    身著白色襯衫男子（即告訴人，原畫面外之人）的背部，將
    告訴人推離鐵門，復有用左手朝告訴人頸部、肩部位置揮動
    之動作，再用右手朝告訴人頸部揮動之動作，令告訴人非自
    主性往公佈欄方向位移。3.影片時間：17時44分27秒，告訴
    人從被告手中掙脫，並用手肘推了被告一下，二人繼續爭執
    。4.影片時間：17時44分42秒至45秒，被告用力將告訴人拉
    出門外，雙方發生拉扯，告訴人掙脫，二人繼續爭執。5.影
    片時間：17時44分48秒，另有一名身著灰衣男子（即員警）
    加入被告與告訴人的談話等情，有勘驗筆錄1 份可稽（見原
    審卷一第89頁）；復觀諸擷取之監視器翻拍照片9 張（見原
    審卷一第91頁至第95頁），被告於上開時、地，固有徒手推
    告訴人之背部，並朝告訴人頸部、肩部位置揮動，將告訴人
    推往公佈欄方向，然被告係為將告訴人拉離大門，始朝告訴
    人之背部、頸部、肩部推動，而依被告斯時所為之力道、角
    度及告訴人移動之距離、態樣，並非猛烈撞擊告訴人，得否
    造成告訴人頸椎椎間盤膨出，並非無疑。此外，復查無其他
    積極證據足資證明告訴人所受「頸椎椎間盤膨出」之傷害係
    被告上開傷害犯行所致，公訴意旨此部分所指即屬不能證明
    。
  (四)綜上所述，被告上開所辯，不足採信。本件事證明確，被告
    犯行堪以認定，應予依法論科。
三、核被告所為，係犯刑法第277 條第1 項之普通傷害罪。
四、原審認被告罪證明確，因而適用刑法第277 條第1 項、第41
    條第1 項前段，刑法施行法第1 條之1 規定；及審酌被告不
    思以和平方法解決紛爭，僅因細故即與擔任大樓管理員之告
    訴人發生爭執，並以暴力相向，故意傷害告訴人，致告訴人
    受有如上開傷勢，且犯後飾詞卸責，未見悔意，態度不佳，
    復未能與告訴人達成和解，惟念被告未曾受有期徒刑以上刑
    之宣告，此有台灣高等法院被告前案紀錄表在卷可稽，再衡
    以告訴人所受傷勢程度，暨被告犯罪之動機、目的、手段等
    一切情狀，於法定刑度內量處拘役50日，並諭知如易科罰金
    以新臺幣1,000 元折算1 日。其認事用法，核無不合，量刑
    亦屬允當。被告上訴意旨否認犯罪，指摘原判決不當；公訴
    人上訴意旨以量刑過輕，指摘原判決不當，均無理由，應予
    駁回。
據上論斷，應依刑事訴訟法第368條，判決如主文。
本案經檢察官許月雲到庭執行職務。
中    華    民    國   100    年    11    月    29    日
                  刑事第十庭    審判長法  官  陳中和
                                      法  官  邱永貴
                                      法  官  林水城
以上正本證明與原本無異。
不得上訴。
中    華    民    國   100    年    11    月    29    日
                                      書記官  蔡佳君
附錄本判決論罪科刑法條：
中華民國刑法第277條第1項
（普通傷害罪）
傷害人之身體或健康者，處 3 年以下有期徒刑、拘役或 1 千元
以下罰金。